【裁判字號】    97,台上,6132
【裁判日期】    971127
【裁判案由】    違反毒品危害防制條例
【裁判全文】
最高法院刑事判決            九十七年度台上字第六一三二號
上  訴  人  甲○○
                    巷50弄20號（
選任辯護人  陳永來律師
            魏雯祈律師
            林鈺雄律師
上  訴  人  丁○○
                    （
選任辯護人  陳鄭權律師
上  訴  人  乙○○
                    樓
選任辯護人  陳鄭權律師
上  訴  人  丙○○
                    （
上列上訴人等因違反毒品危害防制條例案件，不服台灣高等法院
中華民國九十七年九月二十五日第二審判決（九十七年度上訴字
第七七一號，起訴案號：台灣桃園地方法院檢察署九十五年度偵
字第一九○六三、一九○六四、一九○六五、一九○六六號），
提起上訴，本院判決如下：
    主  文
原判決關於甲○○、丁○○及乙○○販賣第一級毒品部分撤銷，
發回台灣高等法院。
其他上訴駁回。
    理  由
一撤銷發回部分：
本件原判決撤銷第一審關於上訴人甲○○如原判決附表（下稱附
表）壹編號所示共同販賣第一級毒品三罪之科刑判決，改
判論處甲○○如附表壹編號所示之共同販賣第一級毒品未
遂三罪罪刑（各處有期徒刑十年），並維持第一審論處甲○○販
賣第一級毒品罪刑，又共同販賣第一級毒品罪刑之判決（即附表
壹編號部分，分別處有期徒刑十年、十五年六月），駁回該
部分其在第二審之上訴。另撤銷第一審關於上訴人丁○○如附表
貳編號所示共同販賣第一級毒品三罪之科刑判決，改判論
處丁○○如附表貳編號所示共同販賣第一級毒品未遂三罪
罪刑（各處有期徒刑十年），並維持第一審論處丁○○共同販賣
第一級毒品罪刑之判決（即附表貳編號部分，處有期徒刑十五
年六月），駁回該部分其在第二審之上訴。又撤銷第一審諭知上
訴人乙○○被訴連續販賣第一級毒品部分無罪之判決，改判論處
乙○○販賣第一級毒品未遂（累犯）罪刑（處有期徒刑九年，另
乙○○被訴販賣第二級毒品部分，業據原審判決無罪確定。），
固非無見。
惟查：(一)毒品危害防制條例所謂販賣毒品罪，不以販入後復行賣
出為必要，只要以營利為目的，將毒品販入或賣出，有一於此，
其販賣毒品之犯罪即告完成。故行為人於販入毒品之初或賣出之
時，是否營利之意圖，攸關該罪成立與否之認定，事實審法院對
於此項主觀意圖之有無，自應詳予調查認定，於判決事實詳加記
載，並於理由欄內敘明其所憑之證據及心證理由，始為適法。本
件原判決認定甲○○、丁○○、乙○○有販賣第一級毒品之犯行
，但事實欄內對於其等主觀上具有如何之營利意圖，未為任何之
記載，自有未合。(二)刑法上之未遂犯，必須已著手於犯罪行為之
實施而不遂，始能成立。而所謂販賣毒品未遂罪，係指買賣雙方
就買賣價金、買賣標的物已有合意，並已著手於毒品之交付而未
達於既遂者而言。原判決認定甲○○與丁○○於九十五年八月一
日、八月二日、八月八日三次共同販賣第一級毒品未遂云云，係
以監聽譯文為其主要之認定依據。然依其引述之監聽譯文，九十
五年八月一日為：「某男：姐，方便差一張嗎？丁○○：不要這
樣，每次都這樣。某男：這是最後一次，最晚五號就還給妳。丁
○○：好，等我一下，我再打給你。」等語；八月二日為：「阿
淵：我要拿一張。丁○○：你是誰？阿淵：我是阿淵。丁○○：
你來公園這邊。阿淵：好。」等語；八月八日則為：「丁○○：
我小慧。某女：你老公幾點要過去？我要一張。丁○○：好，我
老公出門前再打給妳。」等語。能否謂其等就買賣價金、標的物
已互相表示意思一致，販賣毒品之行為已經著手？並非無疑。遑
論丁○○之電話既持續在監聽中，既稱「我再打給你。」「我老
公出門前再打給你。」則其何時聯絡交付事宜？約在何處交付？
是否完成交易？由全部監聽之內容，應不難知悉？類此情形，攸
關是否成立犯罪以及既、未遂之認定，即有深入剖析釐清之必要
，原判決未加調查審認，遽行判決，自屬違誤。(三)原判決認定乙
○○於九十五年五月十日販賣第一級毒品予呂怡橋未遂，係以監
聽譯文及呂怡橋之證言為證據。惟其監聽譯文之內容為：「呂怡
橋：善儒，那裡有東西嗎？乙○○：我這邊剩不多，現在要到台
北試東西就回來。呂怡橋：那幾時回來？乙○○：去就回來。呂
怡橋：有的話就先拿二張。乙○○：剩一張，剩下我要留著用。
呂怡橋：好。」等語，而證人呂怡橋雖證稱其向丙○○購買海洛
因後，要再購買時，因找不到丙○○，想到乙○○常與丙○○在
一起，遂致電乙○○表示欲購買價值二○○○（新台幣，下同）
元之海洛因，但僅記得與丙○○那次有交易成功，不確定與乙○
○這次有無買成等情（見第一審卷三第四六五至四六八頁）。則
依前述監聽譯文及證言，能否謂乙○○與呂怡橋就買賣毒品之價
金及標的已經達成合意，乙○○已著手於販賣第一級毒品之犯行
？亦值研求。原審未加調查審認，遽行判決，亦嫌速斷。(四)毒品
危害防制條例第十九條第一項固規定「犯第四條至第九條、第十
二條、第十三條或第十四條第一項、第二項之罪者，其供犯罪所
用或因犯罪所得之財物，均沒收之，如全部或一部不能沒收時，
追徵其價額或以其財產抵償之」。但共同正犯之犯罪所得為現款
時，因係合併計算，且於全部或一部不能沒收時，以其財產抵償
之，為避免執行時發生重複沒收、抵償之情形，故各共同正犯之
間係採連帶沒收主義，於裁判時應諭知連帶沒收，不得就全體共
同正犯之總所得，對各該共同正犯分別重複諭知沒收。本件第一
審判決認定甲○○與丁○○於九十五年八月二十五日販賣第一級
毒品海洛因予綽號「小美」之不詳姓名成年女子部分（即附表壹
編號、附表貳編號部分）為共同正犯，但就販賣所得之一○
○○元，未諭知連帶沒收，而分別重複諭知沒收、抵償，原判決
未予糾正，仍予維持，自有未合。以上或為上訴意旨所指摘，或
為本院得依職權調查之事項，應認原判決有撤銷發回更審之原因
。原判決就甲○○、乙○○不另為無罪諭知之部分，基於審判不
可分之原則，應併予發回。
二上訴駁回部分：
查第三審上訴書狀，應敘述上訴之理由，其未敘述者，得於提起
上訴後十日內補提理由書於原審法院，已逾上述期間，而於第三
審法院未判決前仍未提出上訴理由書狀者第三審法院應以判決駁
回之，刑事訴訟法第三百八十二條第一項、第三百九十五條後段
規定甚明。本件上訴人丙○○因違反毒品危害防制條例案件，不
服原審判決（販賣第一級毒品，處有期徒刑十一年六月），於九
十七年十月九日提起上訴，並未敘述理由，迄今逾期已久，於本
院未判決前仍未提出，依上開規定其上訴自非合法，應予駁回。
據上論結，應依刑事訴訟法第三百九十五條後段、第三百九十七
條、第四百零一條，判決如主文。
中    華    民    國  九十七  年   十一   月  二十七  日
                      最高法院刑事第十二庭
                          審判長法官  石  木  欽
                                法官  陳  世  淙
                                法官  洪  佳  濱
                                法官  呂  丹  玉
                                法官  段  景  榕
      本件正本證明與原本無異
                                      書  記  官
中    華    民    國  九十七  年   十二   月    五    日
                                                      Ｒ


司法院資訊處製作；財團法人民間司法改革基金會備份。
